臺灣臺中地方法院民事判決　100年度訴字第1985號
原　　　告　陳昔金
訴訟代理人　洪明立
被　　　告　紀朝川
上列當事人間塗銷抵押權等事件，本院於100年11月16日言詞辯論
終結，判決如下：
    主    文
確認被告就原告所有如附表一所示之不動產，於民國九十五年十
二月十五日設定之本金最高限額新臺幣壹佰伍拾萬元之最高限額
抵押權所擔保之債權不存在。
被告應將原告所有如附表一所示之不動產，經臺中市清水區地政
事務所以九十五年清登資字第二六七０一０號收件，於民國九十
五年十二月十五日所為之最高限額新台幣壹佰伍拾萬元之抵押權
設定登記均予以塗銷。
訴訟費用由被告負擔。
    事實及理由
一、程序方面：
    本件被告經合法通知，未於言詞辯論期日到場，核無民事訴
    訟法第386條各款所列情形，爰依原告之聲請，由其一造辯
    論而為判決。
二、實體方面：
  (一)原告起訴主張：
    1.緣原告前邀約被告合作承攬沙鹿榮民一身興建工程案，因
      故未能施作致被告已支付之簽約金無法取回而受有損失，
      兩造於民國95年6月24日達成協議，原告同意給付被告新
      臺幣（下同）130萬元以彌補被告之損失，原告並依所簽
      立協議書之內容開立如附表二編號1至3之本票3紙交付予
      被告收執。嗣原告於95年7月15日親赴被告家中交付現金
      30萬元，並取回如附表二編號1所示之本票；而被告復於
      95年9月8日、10月16日委請訴外人楊義和向原告追討款項
      ，原告分別交付現金15萬元、5萬元後，乃取得付款憑證
      為憑。然原告於給付上揭款項後，因經濟確有困難而無法
      如期支付補償金餘額，被告遂要求原告提供如附表一所示
      之不動產供設定本金最高限額150萬元之抵押權予被告，
      以為債權清償之擔保，並約定擔保債權存續期間自95年12
      月7日至96年6 月7日。其後，原告又於96年5月15日再交
      付面額各為20萬元之客票2紙（發票人分別為陳妙善、陳
      以君）予被告之代理人李宗城。因原告向被告表示確實已
      無力再給付賠償金予被告，被告遂同意於原告交付上揭陳
      妙善、陳以君開立之2紙支票後視為已全數清償完畢，並
      取回前所開立之如附表二編號2、3所示之本票。惟前揭於
      95年12月間所設定之系爭抵押權登記，則迄今未經塗銷。
    2.按所有人對於無權占有或侵奪其所有物者，得請求返還之
      。對於妨害其所有權者，得請求除去之。有妨害其所有權
      之虞者，得請求防止之。民法第767條第1項定有明文。本
      件被告要求原告提供所有之系爭不動產設定最高限額抵押
      權予被告，以為債權之擔保，惟原告已因全數清償而使兩
      造間之債權債務關係消滅，原告請求確認系爭最高限額抵
      押權所擔保之債權不存在。並依抵押權之從屬性，本於抵
      押物所有權人地位，依民法第767條之規定請求塗銷系爭
      抵押權登記。
  (二)被告經合法通知，未於言詞辯論期日到場，亦未提出書狀作
    任何聲明及陳述。
三、得心證之理由：
  (一)按確認法律關係之訴，非原告有即受確認判決之法律上利益
    者，不得提起之，一、按確認法律關係之訴，非原告有即受
    確認判決之法律上利益者，不得提起之，民事訴訟法第247
    條第1項前段定有明文。所謂「即受確認判決之法律上利益
    」，須因法律關係之存否不明確，致原告在私法上之地位有
    受侵害之危險，而此項危險得以對於被告之確認判決除去之
    者，始為存在，最高法院著有27年上字第316號民事判例可
    資參照。本件原告主張其對被告之系爭最高限額抵押權所擔
    保債務業已清償完畢，惟擔保該等債權債務關係之最高限額
    抵押權尚未經辦理塗銷，是兩造就該抵押權所擔保之債權是
    否存在顯有爭執，且該債權之存否，攸關原告之財產是否有
    因該等抵押權登記之限制而無法自由處分，則原告在私法上
    之地位因被告之不為辦理塗銷登記，而有受侵害之危險，而
    此項危險得以對於被告之確認判決除去，故應認本件原告有
    即受確認判決之法律上利益，合先敘明。
三、得心證之理由：
  (一)按債之關係消滅者，其債權之擔保及其他從屬之權利亦同時
    消滅，民法第307條定有明文。又「因清償債務而對於債權
    人負擔新債務者，除當事人另有意思表示外，若新債務不履
    行時，其舊債務仍不消滅。」，民法第320條定有明文，即
    學說所稱之新債清償。又按所有人對於無權占有或侵奪其所
    有物者，得請求返還之。對於妨害其所有權者，得請求除去
    之。有妨害其所有權之虞者，得請求防止之，為民法第767
    條第1項所明定。
  (二)原告主張之事實，業據提出協議書1份、如附表二所示之本
    票3紙、95年9月8日簽立之付款憑證、95年10月16日簽立之
    付款憑證、如附表一所示不動產之建物暨土地登記簿謄本1
    份；而被告對於原告主張之事實，未於最後言詞辯論期日到
    場，亦未提出任何準備書狀爭執，依民事訴訟法第280條第3
    項準用第1項之規定，視同自認。復依本院調查結果，原告
    除提出95年9月8日之15萬元付款憑證、95.10.16.之5萬元付
    款憑證外，復提出已取回之協議書內所載用以作為新債清償
    本票3紙（均經本院核對本票原本無誤）；而上揭陳陳妙善
    、陳以君設於華南商業銀行之甲存帳戶內亦分別於96年6月2
    9日、96年9月17日存入各20萬元供持票人兌領款項，有華南
    商業銀行100年10月25日營清字第1001018516號函暨所附之
    存款往來明細表暨對帳單2份在卷可稽，顯見原告對被告之
    系爭債務業經被告認可同意以先後所支付之30萬元現金、15
    萬元現金、5萬元現金、20萬元客票、20萬元客票供作新債
    清償，不足額部分則係合意免除其餘債務，是本件堪認原告
    主張其與被告間之系爭債務業已因新債清償、經免除而消滅
    之事實為真。故本件兩造間就系爭協議書之債權債務關係業
    因原告之清償而消滅，堪可認定。
  (三)又查，系爭最高限額抵押權之存續期間為95年12月7至96年6
    月7日，業已屆滿，且系爭抵押權所擔保之債權，亦經原告
    清償完畢，已如前述，故系爭抵押權已無被擔保債權存在，
    基於抵押權之從屬性，系爭抵押權應已消滅，則該等抵押權
    登記之存在，自已對所有權人之所有權造成妨害。從而，原
    告本於所有人之地位，依民法第767條第1項中段規定，請求
    被告塗銷系爭抵押權登記，即屬有據，應予准許。
四、據上論結，原告之訴為有理由，依民事訴訟法第385條第1項
    前段、第78條，判決如主文。
中    華    民    國  100    年    11     月    30    日
                  民事第一庭    法  官  林學晴
正本係照原本作成。
如對本判決上訴，須於判決送達後20日內向本院提出上訴狀。如
委任律師提起上訴者，應一併繳納上訴審裁判費。
中    華    民    國    100    年    11     月   30    日
                                書記官  林錦源
附表二：原告於民國95年6月24日為清償債務所開立之本票明細
┌──┬───┬─────┬──────┬─────┐
│編號│發票人│票面金額  │兌付日期    │本票號碼  │
│    │      │（新臺幣）│（民國）    │          │
├──┼───┼─────┼──────┼─────┤
│  1 │陳昔金│30萬元    │95年7月15日 │WG0000000 │
│    │      │          │            │          │
├──┼───┼─────┼──────┼─────┤
│  2 │同上  │50萬元    │95年8月30日 │WG0000000 │
│    │      │          │            │          │
├──┼───┼─────┼──────┼─────┤
│  3 │同上  │50萬元    │95年9月30日 │WG0000000 │
│    │      │          │            │          │
└──┴───┴─────┴──────┴─────┘
正本係照原本作成。
如對本判決上訴，須於判決送達後20日內向本院提出上訴狀。如
委任律師提起上訴者，應一併繳納上訴審裁判費。
中    華    民    國  100    年      9    月    23    日
                                書記官  林錦源